【裁判字號】    94,上易,315
【裁判日期】    950227
【裁判案由】    履行協議
【裁判全文】
臺灣高等法院民事判決                 94年度上易字第315號
上  訴  人  丙○○
訴訟代理人  陳國堂律師
被上訴人    乙○○
訴訟代理人  胡志彬律師
上列當事人間請求履行協議事件，上訴人對於中華民國93年12月
17日臺灣士林地方法院93年度訴字第718號第一審判決提起上訴
，本院於95年2月15日言詞辯論終結，判決如下：
    主  文
上訴駁回。
第二審訴訟費用由上訴人負擔。
    事實及理由
一、被上訴人主張：兩造及訴外人甲○均為地主，前與第三人建
    商甲第營造股份有限公司（下稱甲第公司）合建，嗣第三人
    甲第公司債務不履行，未依約定將合建之建物移轉登記為被
    上訴人所有，該建物即遭拍賣，因拍賣標的係屬甲第公司應
    移轉登記予被上訴人之建物，上訴人及第三人甲○均應允願
    以渠等其對甲第公司之債權協助被上訴人處理。嗣兩造於民
    國92年12月3日簽訂協議書，雙方約定執行費用全部由被上
    訴人負擔，上訴人於兌現所領取分配款即面額新台幣（下同
    ）567211元，發票日92年11月11日之國庫專戶存款支票後，
    應給付同額款項予被上訴人。詎上訴人於前開支票兌現後，
    未依前開協議書約定履行，為此，依協議書之法律關係訴請
    上訴人應給付被上訴人867211元，及自93年2月27日起至清
    償日止按年息5%計算之利息。原審為被上訴人全部勝訴之判
    決，並依兩造聲請定供擔保金額為准、免假執行之宣告。被
    上訴人於本院聲明：上訴駁回。
二、上訴人則以：系爭協議書係受被上訴人詐欺所簽，卷附收據
    亦為被上訴人所偽造，上訴人自得撤銷系爭協議之意思表示
    。退步言，若認上訴人撤銷意思表示無法成立，則因本契約
    實質隱藏贈與契約，上訴人亦得撤銷其贈與。又系爭分配款
    乃上訴人與訴外人黃乾基、黃雅英公同共有，上訴人無權為
    單獨處分等語置辯。並聲明：(1)原判決廢棄。(2)被上訴人在
    第一審之訴及假執行之聲請均駁回。
三、查兩造於92年12月3日簽立協議書，上載：「立書人甲○、
    丙○○（簡稱甲方）與乙○○（簡稱乙方）因甲方為台灣台
    北地方法院89年執字第506號債務人甲第營造工程有限公司
    強制執行事件之參與債權人，其執行標的係乙方依據最高法
    院89年台上字第2759號民事確定判決主文所取得之建物，茲
    為該債務人另立即其他巨額執行名義（即債權人謝明玉、王
    雪蘋等債權高達0000000元之本票准予強制執行裁定），致
    乙方遭受重大損失。為此：甲方基於協助乙方，同意以渠等
    以同上最高法院民事判決所示債權，由乙方提供執行費用（
    含法院執行、履勘、拍賣等費用）參與本次強制執行。並成
    立以下協議：一、本件執行所需費用全部由乙方負擔。二、
    甲方因台灣台北地方法院89年執字第506號強制執行所領取
    之分配款（含執行費），同意於兌領後交付予乙方。三、甲
    方因本件執行經執行法院核發之債權憑證正本，於前項分配
    款兌領後，甲方得於時效期間內（自債權憑證核發日起算5
    年內），就未受償數額再次強制執行。四、茲為感謝甲方之
    配合，乙方願另支酬金答謝之。」（見原審卷第119頁）而
    上訴人確已兌領票號BD0000000號面額567211元之國庫專戶
    存款支票（見原審卷第13頁），此為二造所不爭執，並有協
    議書及支票影本在卷可稽，應堪信實。
四、按原告對於自己主張之事實已盡證明之責後，被告對其主張
    ，如抗辯其不實並提出反對之主張者，則被告對其反對之主
    張，亦應負證明之責，此為舉證責任分擔之原則。又被詐欺
    而為意思表示者，依民法第92條第1項之規定，表意人固得
    撤銷其意思表示，惟主張被詐欺而為表示之當事人，應就此
    項事實負舉證之責任（最高法院18年上字第2855號、21年上
    字第2012號、44年台上字第75號判例意旨參照）。上訴人雖
    辯稱係受詐欺始簽立系爭協議書，且否認卷附收據之真正（
    見原審卷第13頁）。惟查：
(一)證人林玫卿結證稱：「我跟他們講了之後，由我手寫後，交打
  字後，先給他們看有修改最後才定稿。這個協議內容除了第四
  項外是在89年底90 年初在執行最開始的時候他們就講好了，
  只是當時沒有形諸文字。乙○○、丙○○、甲○從民國77年就
  與建設公司打合建糾紛的訴訟，一直到更五才由最高法院確定
  ，判決結果只有台北地院89年執字第506號執行標的是要移轉
  給乙○○兄弟，至於丙○○、甲○部分，因為他們的房屋已經
  被建商處分掉了，均是以金錢為損害賠償，後來乙○○兄弟拿
  最高法院確定判決辦理過戶時發現房屋已經被建商的債權人拿
  本票裁定去調卷執行，所以沒有辦法辦理過戶，當時我有建議
  乙○○請丙○○或是甲○幫忙，乙○○部分也去聲請假扣押以
  參與分配，後來乙○○打電話告知我說丙○○、甲○已經同意
  幫忙，我也有打電話向丙○○、甲○作確認。甲○的執行費用
  是乙○○出的，丙○○的部分，他本來是要去執行丁碧輝在士
  林的房子，但我考量在士林執行只有丙○○一個債權人，要聲
  請法院囑託執行比較困難，所以我就以黃雅英、丙○○等三個
  債權人的名義在台北地院執行，同時聲請法院囑託士林地院執
  行原先要在士林執行的房子，這部分的執行費用就是丙○○出
  的，他原先是預計是在士林繳費，但是因為我們沒有在士林聲
  請，所以我們就把這筆費用挪到這件90年度執字第7805號執行
  案件來繳納。…丙○○是以90年度執字第7805號併入89年度執
  字第506號執行。所以併入執行部分所得分配款當時丙○○乙
  ○○約定要給乙○○，丙○○只能拿到執行士林房子部分的分
  配款。…因為鈞院上更五判決的部分丙○○只有假扣押到債務
  人士林的房子，其他部分則查無財產，甲○部分則沒有辦法查
  到任何財產，所以他們也無從獲得清償。就算他們不參與89執
  字第506號分配，丙○○也只有士林的房子可以執行，所以他
  們才會同意幫乙○○的忙。」（見本院卷第46至48頁）依其所
  述，兩造顯係在自由意思下合意簽立系爭協議書。
(二)上訴人雖否認證人林玫卿證言之真正，然查，被上訴人確曾與
  上訴人、訴外人黃乾基、黃雅英、甲○、莊林阿幼本於合建契
  約、繼承及債務不履行法律關係共同向訴外人甲第公司提起民
  事訴訟，經本院87年度上更(五)字第402號判決甲第公司應將台
  北市中山區○○○路○段59巷22號1樓房屋辦理所有權第一次登
  記，並將房屋所有權移轉登記予被上訴人；另應給付500萬元
  本息予甲○暨給付500萬元本息予上訴人、黃乾基、黃雅英。
  嗣上訴人、黃乾基、黃雅英執前開確定判決聲請強制執行，經
  台灣台北地方法院以90年度執字第7805號受理在案。而前開甲
  第公司應移轉所有權登記之22號1樓房屋，則經訴外人王雪蘋
  執本票裁定聲請強制執行，經台灣台北地方法院以90年度執字
  第5358號受理，且併入89年度執字第506號執行案件辦理，上
  訴人、甲○均依法聲明參與分配。上訴人、黃乾基、黃雅英於
  90年度執字第7805號各受償0000000元、0000000、0000000元
  。至89年度執字第506號部分，上訴人、甲○則各領得567211
  元及0000000元。此有本院87年上更(五)字第402號民事判決可稽
  ，並經本院依職權調閱台灣台北地方法院89年度執字第506號
  、90年度執字第5358號、90年度執字第7805號執行卷宗查明屬
  實。核與證人林玫卿所言各節均相吻合，上訴人否認其證言，
  尚無可採。
(三)次查，卷附收據業據證人林玫卿提出原本，經核對原本內容與
  卷附影本內容相符，其上「丙○○」之簽名及日期為黑色筆所
  簽，並非影印，上訴人對該簽名之真正亦無爭執（見本院卷第
  87頁）。且證人甲○亦坦承確有簽收上載有「茲收到本件支票
  正本壹張（兌現後願依協議交付乙○○）」之收據（見原審卷
  第141、145頁）。上訴人雖辯稱：「兌現後願依協議交付乙○
  ○」乙段文字乃證人林玫卿事後影印變造，然未能提出任何稽
  證以實其說，自無足取。
(四)證人甲○雖附和上訴人說詞，並稱其簽協議書是指協議以後之
  執行事件云云，然查其與上訴人就本件協議利害相同，且其言
  與協議書內容明白相左，顯難憑信。
(五)上訴人復辯稱：若其非因被上訴人詐欺方簽立該協議書，則為
  何本協議書於該建物執行程序終結後二個多月餘始行簽訂，而
  非於該建物執行程序前或執行中即訂此協議？惟兩造早於89年
  底90年初甫執行之際即已商妥，業據證人林玫卿證述明確，詳
  如前述。而協議並不以形諸文字為必要，縱認有另行簽署書面
  之須，惟何時簽立本任屬當事人自行考量，尚難據此為被上訴
  人不利之認定。
五、上訴人雖另執撤銷贈與為辯，惟系爭協議內容，被上訴人須
    負擔全部執行費用，且願另支酬金予上訴人（見前開理由三
    ），核其性質顯與贈與有間，上訴人此節所辯，洵屬誤會。
六、又上訴人係本於系爭協議對被上訴人負有交付款項之義務，
    至其與黃三騷之其他繼承人（黃乾基、黃雅英）二人就所獲
    賠償款是否公同共有，與本件契約履行係屬二事，自不得執
    此對抗被上訴人。
七、綜上，上訴人所辯均無可取。從而被上訴人本於契約法律關
    係請求上訴人給付567211元及自93年2月27日（支付命令送
    達翌日）起至清償日止按年息5%計算之利息，洵屬有據，應
    予准許。原審判命上訴人如數給付，並定供擔保金額為准、
    免假執行之宣告，於法並無違誤。上訴意旨指摘原判決不當
    ，求予廢棄改判，為無理由，應予駁回。
八、據上論結，本件上訴為無理由，依民事訴訟法第449條第1
    項、第78條，判決如主文。
中    華    民    國    95    年    2     月    27    日
                  民事第一庭審判長法  官  張耀彩
                                  法  官  林金吾
                                  法  官  盧彥如
正本係照原本作成。
不得上訴。
中    華    民    國    95    年    3     月    1     日
                                  書記官  鄭兆璋


司法院資訊處製作；財團法人民間司法改革基金會備份。
